【裁判字號】    97,上,668
【裁判日期】    980616
【裁判案由】    返還借款
【裁判全文】
臺灣高等法院民事判決                   97年度上字第668號
上  訴  人  光炫環工科技股份有限公司
                        之1號
法定代理人  丁○○
訴訟代理人  洪大明律師
被 上訴 人  甲○○
            乙○○
共      同
訴訟代理人  吳宏山律師
複 代理 人  陳怡勝律師
上列當事人間請求返還借款事件，上訴人對於中華民國97年5月5
日臺灣臺北地方法院96年度訴字第5531號第一審判決提起上訴，
本院於96年5月26日言詞辯論終結，判決如下：
    主      文
原判決關於(一)命上訴人給付被上訴人甲○○本息部分、(二)命上訴
人給付被上訴人乙○○超過新臺幣肆拾捌萬貳仟參佰參拾陸元及
自民國九十六年七月二十五日起至清償日止，按年息百分之五計
算之利息部分，及各該部分假執行之宣告，暨訴訟費用之裁判（
除確定部分外）均廢棄。
上開廢棄部分，被上訴人在第一審之訴及其假執行之聲請均駁回
。
其餘上訴駁回。
第一審（除確定部分外）、第二審訴訟費用由上訴人負擔百分之
九、被上訴人甲○○負擔百分之七十五，餘由被上訴人乙○○負
擔。
    事實及理由
甲、程序方面：
一上訴人之法定代理人原為朱贊華，於原判決正本送達後、上訴
  （上訴人於民國97年5月28日上訴）前之97年5月23日變更為丁
  ○○，此部分已經原審裁定命丁○○為上訴人之承受訴訟人（
  本院卷第10-1頁）。
二按「當事人不得提出新攻擊或防禦方法。但有下列情形之一者
  ，不在此限：三、對於在第一審已提出之攻擊或防禦方法為補
  充者」，民事訴訟法第447條第1項第3款定有明文，兩造於本
  院分別聲請訊問證人戊○○、丙○○，上訴人聲請函查相關事
  宜等，均係對於在第一審已提出之攻擊或防禦方法為補充者，
  合於上開規定。
乙、得心證之理由：
一被上訴人起訴主張：隆顓環保工程股份有限公司（下稱隆顓環
  保公司）於94年3月7日、95年1月11日分別變更公司名稱為同
  欣環保工程股份有限公司（下稱同欣環保公司）、上訴人光炫
  環工科技股份有限公司。其自94年1月起陸續向被上訴人甲○
  ○借款新臺幣計（下同）1,905,330元，伊已將款項分別匯入
  其最大股東同欣工程顧問有限公司（下稱同欣顧問公司）、其
  副總經理乙○○之帳戶，隆顓環保公司並交付如附表一所示同
  欣顧問公司簽發之支票5紙予伊。同欣環保公司再陸續向伊借
  款2,141,466元，並簽發、交付如附表二所示3紙以資清償，惟
  附表一、二所示支票經屆期提示均未獲兌現，屢經伊催討未獲
  置理。另被上訴人乙○○原為同欣環保公司副總經理兼財務主
  管，負責處理公司財務支配與調度，除將個人帳戶提供同欣環
  保公司作為收付日常營運所需之帳戶外，為支付同欣環保公司
  員工薪資及廠商往來款項等，並陸續借款、墊款予同欣環保公
  司，計1,382,336元，包括(一)同欣環保公司於94年3月31日應付
  票款、借款498,351元、1,500,000元，合計1,998,351元，因
  資金短絀498,351元，伊為免公司跳票，於同日轉帳500,000元
  至公司帳戶，同欣環保公司交付如附表三所示同欣顧問公司簽
  發、訴外人蔡清潭背書之同額支票予伊，以為清償；(二)伊為支
  應公司費用，於94年6月29日向訴外人陳尚文調借現金400,000
  元後，於翌日將之轉帳至公司帳戶，同欣環保公司簽發如附表
  四之同額支票予伊；(三)同欣環保公司94年4月、5月份餘款依序
  9,706元、負157,808元，伊乃墊款俾公司支付零用金、票款、
  廠商貨款等，迄94年8月31日止，墊款金額計482,336元，惟附
  表三、四所示支票經屆期提示亦不獲兌現，墊款部分迄未清償
  。上訴人之前身為隆顓環保公司、同欣環保公司，法人之同一
  性並未變更，自應就前開借款、墊款負清償之責。爰依民法第
  478條、第480條、第179條之規定，求為命(一)上訴人給付甲○
  ○4,046,796元，及其中1,905,330元自附表一所示利息起算日
  起、另2,141,466元自附表二所示利息起算日起，均至清償日
  止，按年息6％計算之利息；(二)上訴人給付乙○○1,382,336元
  ，及其中500,000元、400,000元依序自起訴狀繕本送達之翌日
  起、自附表四所示利息起算日起，均至清償日止，按年息6％
  計算之利息，另482,336元自起訴狀繕本送達之翌日起至清償
  日止，按年息5％計算之利息之判決〔被上訴人於原審另請求
  同欣生物科技有限公司（下稱同欣生技公司，前身為同欣顧問
  公司）與上訴人就上開本息負連帶給付之責，經原審駁回被上
  訴人對同欣生技公司之請求，未據被上訴人聲明不服，此部分
  不在本院審理範圍〕。
  上訴人則以：依甲○○所稱如附表一所示款項係匯入同欣顧問
  公司或乙○○個人帳戶，顯見借款人非伊；另附表二所示支票
  ，僅為支票之簽發、授受或轉讓，不足證明原因事實為借貸，
  甲○○不得據以請求返還借款；再其主張票據關係，亦均已罹
  於1年時效。附表三支票係同欣顧問公司所簽發，與伊無涉，
  不能證明伊與乙○○間有何借貸關係；附表四之支票不足證明
  原因事實為借貸關係，且該紙支票亦已罹時效而消滅；至墊付
  482,336元部分，乙○○未證明確交付款項之事實，伊未受任
  何利益，無庸負返還之責等語，資為抗辯。
二原審命上訴人給付甲○○4,046,796元，及其中1,905,330元自
  附表一所示利息起算日起、2,141,466元自附表二所示利息起
  算日起加計法定遲延利息；上訴人給付乙○○1,382,336元，
  及其中400,000元自附表四所示利息起算日起，982,336元自96
  年7月25日起加計法定遲延利息，駁回被上訴人其餘之請求，
  上訴人提起上訴，聲明：
  (一)原判決不利上訴人部分廢棄。
  (二)上廢棄部分，被上訴人在第一審之訴及假執行之聲請均駁回
    。
  被上訴人則聲明：上訴駁回。
  （原審除駁回被上訴人對同欣生技公司之請求外，亦駁回被上
  訴人請求上訴人給付超過上開本息部分，被上訴人就其敗訴部
  分均未提起上訴而告確定）。
三被上訴人主張前揭事實，提出經濟部函、同欣環保公司及上訴
  人變更登記表、同欣生技公司登記資料、合作協議書、同欣顧
  問公司及乙○○之帳戶、應付明細分類帳、支票及退票理由單
  、現金明細類帳、應付費用明細等件為證（原審卷(一)第16-58
  、67-70頁）。兩造不爭執之事實：
  (一)隆顓環保公司分別於94年3月7日、95年1月11日變更公司名
    稱為同欣環保公司、光炫環工公司。
  (二)同欣顧問公司於93年3月10日成立，於94年1月25日變更公司
    名稱為同欣生技公司（原審卷第67-68頁）。
  (三)同欣顧問公司於94年1月4日與訴外人隆顓科技工程股份有限
    公司（下稱隆顓科技公司）簽立合作協議書，買受隆顓科技
    公司所持有之隆顓環保公司之全部股份（即隆顓環保公司總
    股份70％）。
四被上訴人主張上訴人之前身隆顓環保公司、同欣環保公司向被
  上訴人借款，並分別交付如附表一、二及三、四所示之支票予
  被上訴人甲○○、乙○○，計依序借得4,046,796元、900,000
  元，惟該等支票期屆經提示均未獲兌付等情，固提出該等支票
  、退票理由單等件為證（原審卷(一)第40-49頁），為上訴人所
  否認，並以前詞置辯。
  (一)被上訴人雖提出附表一至四之支票及退票理由單等件為證，
    然支票為無因證券，除別有證據外，僅為支票之簽發、授受
    或轉讓，均不足證明其原因事實，是被上訴人提出上開支票
    等，尚無由證明兩造間確有如該等支票上載金額之借貸關係
    。被上訴人另舉證人丙○○之證言為證，丙○○固於原審到
    場證稱：「我是同欣生物科技的代理人聯合原告（被上訴人
    ，下同）甲○○……購買隆顓環保公司百分之七十的股份，
    並推選我為法定代理人，之後公司變更為同欣環保…公司，
    因為購買的方式是以開票方式，第一期款四百萬元，其他是
    每個月開一百五十萬元，開六張支票，這些出資股東依照比
    例陸續匯款，初期隆顓環保並沒有任何營運週轉金，所以才
    開始向股東作借支，因為借支的方式當初隆顓環保的負責人
    黃金水先生他不願意，因為他的公司跳票三次，所以他不願
    意開立支票，且帳戶也不願意讓我們使用，所以只好用同欣
    生物科技的支票還支付廠商貨款。所以初期有的時候借支的
    貨款會藉由同欣生物科技來作支付廠商貨款及員工薪資等，
    所以只要是開出去的支票應該都是借工廠營運使用，匯款部
    分沒有開立支票的話，就是作股金使用，一直到九十四年九
    月一日公司一樣將股權百分之七十轉讓給朱贊華先生，之後
    朱贊華先生將同欣環保工程公司改為光炫環工科技股份有限
    公司，大致上如此」、「（所以公司還是有向兩位原告借款
    嗎？）這是工廠營運上的需要，有跟原告借款」、「（借了
    多少錢？總數為何？）原告乙○○大約一百九十萬元，分為
    四筆，原告甲○○在三百九十萬元上下，詳細我還要對一下
    帳款」等語（原審卷(一)第213-214頁），依其所稱「匯款部
    分沒有開立支票的話，就是作股金使用」之反面解釋，開立
    支票部分即非屬股金使用，依此推論，如附表一、二所示支
    票計4,046,796元均屬開立支票部分，均非屬股金，即被上
    訴人提出之股東往來-丙○○明細分類帳（原審原證二十八
    ，原審卷第207頁）上亦載：「應付票據-甲○○4,046,796
    元」，惟丙○○嗣又稱：「（當場看過的人有無對於原證二
    十八表示意見？）那時候問我們是否承認這個明細帳，但是
    這個帳目有的是很奇怪的，當初拿這個出來是要我來對，但
    是上面原告甲○○的入款就是股金，但是他卻把他作為股東
    往來，所以我認為這是不對的」等語（原審卷第214頁）相
    互矛盾。丙○○並於本院到場證述：「我於原審96年12月3
    日到庭稱：『原告甲○○的入款就是股金，但是他卻把他作
    為股東往來，所以我認為這是不對的』，這句話並無誤，當
    時原審是拿原證28（即原審卷(一)207頁）給我看，我那句話
    是針對原證28號帳面上所講，因為傳票編號000000000甲○
    ○、劉德昌、游舒涵等三筆入款是屬於股金，不應放入這張
    明細分類帳大科目是『股東往來-丙○○』。所以那句話並
    沒有錯誤，只是當時沒有說的那麼明白而已」、「黃金水願
    意分期，當初在跟黃金水買賣股票之時，有協議入股金之方
    式，共分九期，第一期400萬元，二至七期150萬元，第八期
    200萬元，第九期364,063元，共15,364,063元。黃金水總共
    百分之七十股份，就是因為這樣，所以甲○○部分拿到股份
    ，部分轉為公司之債權」、「（證人向甲○○調借多少錢？
    ）175萬元，差額的部分有黃聰文、游寶雪、李方強等人，
    是獨立的股款。黃金水的股份不止賣給甲○○，還賣給黃聰
    文、游寶雪、李方強、同欣工程顧問公司，這些人合起來即
    百分之七十，總共款項就是15,364,063元，其中甲○○款項
    是175萬元」、「（證人於98年3月9日證稱向黃金水買隆顓
    環保公司之股份，支付15,364,063元，請說明資金之來源？
    ）如補充說明狀附表一所示由甲○○出資175萬元、黃聰文
    出資200萬元、游寶雪、李方強、周伯凌1155萬元，合計出
    資共1530萬元，是一次開立票據」等語（本院卷第167頁背
    面、第168頁背面、第279 頁），另依上訴人提出之資金往
    來明細說明，其中甲○○之入股金有四筆分別為500,000元
    、500,000元、200,000元、550,000元，合計為1,750,000元
    （本院卷第175-176頁），此與丙○○於原審以同欣生技公
    司法定代理人提出之答辯狀所附之資金往來明細說明係屬同
    份證據（本院卷第247-248 頁），上載甲○○之入股金總金
    額1,750,000元與丙○○所稱甲○○出資1,750,000元相同，
    是如附表一、二金額總計4,046,796元，至少其中1,750,000
    元係甲○○之入股金，非貸與上訴人之借款。
  (二)丙○○另稱：「〔請問證人上證1表格（按即原證二十八之
    資金往來明細說明）係何人製作？（提示準備書狀上證1）
    〕是我製作的」、「（上面載明甲○○、乙○○入股金是否
    用來支付黃金水的出售股款？）只有部分是支付黃金水的出
    售股款，另一部分是公司週轉金，乙○○的部分沒有，乙○
    ○的部分純粹是入公司週轉金」、「（請敘明何部分是用來
    支付黃金水之股款？）這個部分要花點時間比對（逐一比對
    ）。當初我在列清單時，是根據97年1月9日答辯狀最後一個
    項次有提到『自承隆顓環保公司起，接該公司處於負債狀況
    ，且營運情形一直入不敷出，在該公司…，並先後向甲○○
    、乙○○、蔡清潭及朱岱英等借入週轉金（如附表二、三）
    』（即原審卷(一)第228頁），這段最主要是在說明本來是入
    股金，後來因資金調度困難，先把入股金拿來作週轉，之後
    黃金水股款的部分再拿來作調借」等語（本院卷第168頁）
    ，依其所述「先把入股金拿來作週轉」，顯然甲○○初匯入
    之款項係入股金，其確入股為同欣環保公司之股東（本院卷
    第184頁），僅丙○○將入股金作為週轉金而已，並不影響
    甲○○匯款之初係以入股金名義為之。
  (三)被上訴人另提出94年3月8日黏存單為證（原審卷第141-142
    頁），查該黏存單上確載以同欣顧問公司之支票，支付向台
    北富邦銀行桃園分行之借款400,000元，另有同欣顧問公司
    面額各為100,000元之支票4紙可參，然該黏存單頭係「隆
    顓科技、環保工程股份有限公司」，被上訴人未舉證證明該
    紙黏存單係以上訴人之前身隆顓環保公司名義為之。乙○○
    提出上證十即蔡清潭之聲明書證明其確貸與500,000元予上
    訴人云云，然該聲明書為私文書，上訴人已否認該文書之真
    正（本院卷第109-1頁），被上訴人迄未就該聲明書之真正
    舉證以實其說。以上，被上訴人所舉支票、退票理由單、明
    細分類帳、黏存單、聲明書、丙○○之證人等均難作為有利
    於被上訴人認定之依據，則上訴人辯稱如附表一至四所示支
    票款項或為被上訴人之入股金、或為被上訴人與第三人間之
    法律關係等語，尚非無據。
  (四)而原證二十八即被上證一之明細分類帳第3頁右下方載「-7,
    250,000、-4,040,796、-900,000、-23,000、-12,989」（
    本院卷第40頁），據證人即上訴人之監察人戊○○到場證稱
    ：「（明細分類帳上面以手寫阿拉伯數字「-4,046,796、-9
    00,000」是扣何款項，乙○○為何會這樣寫？）乙○○與我
    對完帳之後，他將725萬元扣掉第一頁甲○○、劉德昌、游
    舒涵，4,046,796就是「應付票據甲○○」的部分他都扣掉
    ，他說這都不算，還有一個400,000及500,000元，共900,00
    0元部分也有扣掉，這些都是乙○○的字跡」、「（他這樣
    寫是否對？）對。核對完畢之後我有將它扣掉，被上證一明
    細分類帳只能算是稿而已，正確的資料我有交給公司」等語
    （本院卷第280頁），而經被上訴人乙○○親自到場陳述：
    「〔請被上訴人乙○○確認被上證一光炫環工科技股份有限
    公司明細分類帳，手寫部分之國字及阿拉伯數字是否為乙○
    ○之筆跡？（本院卷第38至40頁）〕手寫筆跡是我的，因為
    證人戊○○列印出往來資料之後，送這份（被上證一）給我
    核對，我從裡面發現一些不屬於公司債權債務之部分，我就
    將之剔除，註明之後再送給證人戊○○更正，之後就沒有列
    印出更正後的資料給我看」、「〔乙○○所刪除4,046,976
    的部分（即本院卷第40頁以手寫-4,046,976），與94年9月1
    日甲○○應付票據4,046,976（即本院卷第38頁電腦打字）
    ，是否為同一筆？〕是同一筆」、「（下一筆90萬元是否你
    的部分？）是」等語（本院卷第281頁），顯然甲○○持有
    如附表一、二所示支票金額計4,046,796元、乙○○持有如
    附表三、四所示支票金額計900,000元確非上訴人之債務，
    故乙○○將之剔除；又乙○○將上開款項剔除之原因乃「我
    從裡面發現一些不屬於公司債權債務之部分」，非因會計項
    目不符，則被上訴人再主張「乙○○遂於被上證一明細分類
    帳上，將應屬於上訴人對於被上訴人個人之借款，而與丙○
    ○個人無關之該等部分，以手寫方式標示出來，亦經證人同
    意此才符合正確會計科目，而加以更正之」云云（本院卷第
    295頁），即非事實而無足採，從而，被上訴人再主張上訴
    人依序積欠甲○○、乙○○4,046,796元、900,000元，即屬
    無據。
五乙○○另主張上訴人為支付員工薪資及營業必要等款項短絀，
  其陸續借款予上訴人以資運用，迄94年8月31日止，合計金額
  為482,336元未獲清償等節，有同欣環保公司現金收支簿、同
  欣環保之明細分類帳、應付費用明細表等件在卷可憑（原審卷
  (一)第50-57、162-172頁）。上訴人雖辯稱明細分類帳僅載明「
  94/08/31、0000000000、8/31現金結存482,336」、應付費用
  明細表其上並無任何製作公司行號名稱及製作公司行號、製作
  人之簽名、蓋章，不足證明與上訴人或同欣環保公司有關，無
  法證明乙○○已交付款項之事實云云。惟乙○○係由當時同欣
  環保公司負責人丙○○聘任負責同欣環保公司財務工作，丙○
  ○對於乙○○墊款之事實，應知之甚詳，丙○○於原審以共同
  被告同欣生技公司97年1月8日答辯狀說明綦詳，並到場證稱：
  「（這些金額與你答辯狀的金額是否相符？）是，我答辯狀事
  實經過說明，我都有陳述」等語屬實（原審卷(一)第224頁背面
  ），上訴人之前身同欣環保公司確有現金短絀482,336元之事
  實，上訴人未舉證證明上訴人或同欣環保公司已給付現金填補
  上開資金短絀，而乙○○時任副總經理兼財務主管，其主張係
  由其借與款項予同欣環保公司俾資金運用，核與常情無違。上
  訴人雖又辯稱丙○○為乙○○之女甲○○之前夫，證言不足採
  信云云，然丙○○前就甲○○所主張之4,046,796元借款部分
  ，非祇一次證稱其中部分係入股金，公司先將入股金作為週轉
  金等不利甲○○之證詞，有如上述，則丙○○之證言自無所偏
  頗，其上開乙○○確貸與公司計482,336元供公司運轉資金運
  用之證言自得認為實在。
六綜上所述，被上訴人乙○○依民法第478條、第480條借款返還
  請求權，請求上訴人給付被上訴人乙○○482,336元，及自起
  訴狀繕本送達翌日即96年7月25日（原審卷(一)第62頁，上訴人
  於96年7月24日收受起訴狀繕本）起至清償日止，按年息5％計
  算之利息，於法有據，應予准許，被上訴人逾此範圍之請求（
  包括被上訴人甲○○請求上訴人給付本息部分、乙○○請求超
  過上開應准許部分），於法無據，應予駁回，被上訴人敗訴部
  分，假執行之聲請亦失所依據，應併予駁回。上開不應准許部
  分，原審（除確定部分外）為上訴人敗訴之判決，尚有未洽，
  上訴意旨指摘此部分原判決此部分不當，求予廢棄改判，為有
  理由，應由本院予以廢棄，改判如主文第二項所示。上開應准
  許部分，原審為上訴人敗訴之判決，並依兩造之聲請酌定相當
  擔保金為假執行、免為假執行之諭知，核無不合。上訴意旨指
  摘原判決此部分不當，求予廢棄改判，為無理由，應予駁回。
七本件因事證已臻明確，兩造其餘攻擊、防禦方法及所為之立證
  ，經審酌後認與判決之結果不生若何影響，無庸再逐一予以論
  列，合併敘明。
據上論結，本件上訴為一部有理由，一部無理由，依民事訴訟法
第450條、第449條第1項、第79條、第85條第1項但書判決如主文
。
中    華    民    國    98    年    6     月    16    日
                    民事第十六庭
                        審判長法  官  劉靜嫻
                              法  官  謝碧莉
                              法  官  湯美玉
正本係照原本作成。
被上訴人甲○○如不服本判決，應於收受送達後20日內向本院提
出上訴書狀，其未表明上訴理由者，應於提出上訴後20日內向本
院補提理由書狀（均須按他造當事人之人數附繕本）上訴時應提
出委任律師或具有律師資格之人之委任狀；委任有律師資格者，
另應附具律師資格證書及釋明委任人與受任人有民事訴訟法第
466 條之1第1項但書或第2項（詳附註）所定關係之釋明文書影
本。
其餘當事人不得上訴。
中    華    民    國    98    年    6     月    16    日
                              書記官  蕭進忠
附註：
民事訴訟法第466條之1（第1項、第2項）：
對於第二審判決上訴，上訴人應委任律師為訴訟代理人。但上訴
人或其他法定代理人具有律師資格者，不在此限。
上訴人之配偶、三親等內之血親、二親等內之姻親，或上訴人為
法人、中央或地方機關時，其所屬專任人員具有律師資格並經法
院認為適當者，亦得為第三審訴訟代理人。


司法院資訊處製作；財團法人民間司法改革基金會備份。
